最高法院民事判決　　　　　　　　　　　　　　　八十八年度台上字第二二六○號
　　上　訴　人　甲○○
　　被 上訴 人　乙○○
　　訴訟代理人　吳東一律師
右當事人間請求清償債務事件，上訴人對於中華民國八十七年九月十六日臺灣高等法
院第二審判決（八十六年度上字第六八○號），提起上訴，本院判決如左：
    主  文
原判決廢棄，發回臺灣高等法院。
    理  由
本件上訴人主張：被上訴人任職臺北縣板橋市大昌證券股份有限公司（下稱大昌公司
）為營業員，與伊有親戚關係，自民國八十四年三月十三日至同年月十七日間，以客
戶需短期週轉為由，向伊借款，要求伊分別將款項匯入被上訴人指定之訴外人李萬金
、江童玉雲等帳戶，計陸續向伊借取新臺幣（下同）三百十二萬元、二百七十一萬元
、八十四萬元及六十六萬元，嗣僅先後轉帳償還一百六十七萬元、四十萬元，及交付
面額一百萬元之本票、面額七十五萬元之支票暨現金十五萬元，尚欠三百三十六萬元
未還等情，爰本於借貸關係，求為命被上訴人償還該餘欠借款並加計法定遲延利息之
判決。
被上訴人則以：上訴人為獲取較高之利息，而提供其母江童玉雲等人如第一審判決附
表編號（下稱編號）所示帳戶及資金與訴外人徐文財操作股票，上訴人所述各筆資金
皆係伊代客戶徐文財向上訴人借用，此亦為徐文財所知悉，各該資金均非由上訴人帳
戶匯入伊帳戶，伊從未自前揭資金流程中賺取利息或受領報酬，借貸關係存在於上訴
人與徐文財間，上訴人不得向伊請求返還借款等語，資為抗辯。
原審維持第一審所為上訴人敗訴之判決，無非以：按消費借貸為要物契約，主張借貸
債權成立之當事人，應就借貸雙方意思表示合致及貸與物之交付負舉證責任。本件上
訴人主張被上訴人向其借款，係以其依被上訴人之指示，分別於八十四年三月十三日
、十四日、十七日由編號三張雅慧（上訴人弟媳）帳戶匯款或轉帳三百十二萬元、二
百七十一萬元、八十四萬元至編號十江童玉雲、編號五李萬金帳戶，同年月十七日由
編號八江童玉雲帳戶轉帳六十六萬元至編號五李萬金帳戶，被上訴人於同年月十三日
及二十二日由其所有編號二帳戶轉帳一百六十七萬元及四十萬元於編號三張雅慧帳戶
，以為還款，另於同年六月二十四日還款一百萬元，七月十九日交付面額七十五萬元
、現金十五萬元，以為還款云云，為論據。然查上開帳戶均係為股票交易開設之帳戶
，上訴人所匯款項，乃徐文財用以購買股票之用，為兩造所不爭。被上訴人抗辯徐文
財借用李萬金、江童玉雲及黃素妃等人頭戶操作股票一節，經徐文財證述在卷。查李
萬金為被上訴人之父，江童玉雲為上訴人之母，黃素妃則為徐文財之妻，上訴人與徐
文財間固互不相識，然徐文財為被上訴人之客戶，由伊證稱，每一次股票買賣，須繳
納保證金，不足部分請被上訴人為伊找金主墊款，上訴人即被上訴人所找之金主，伊
原不知金主為何人，伊有許多金主，錢向哪一金主所借，伊不知，全委託被上訴人處
理，金主亦不肯曝光等語觀之，徐文財主觀上並非向被上訴人借款，而係向金主借款
，雖上訴人與徐文財未曾謀面，但上訴人於匯款之初，明知被上訴人並非自己操作股
票須用資金，而係為他人調用，自應認被上訴人係代理徐文財向上訴人借用款項，即
借貸關係應存在於上訴人與徐文財之間，非兩造之間。雖上訴人以被上訴人於八十四
年三月十三日自其編號二帳戶轉帳一百六十七萬元至編號三張雅慧帳戶，作為被上訴
人償還部分款項與上訴人之證明，然上訴人既主張其於同日匯款三百十二萬元至被上
訴人指定之編號十江童玉雲帳戶，且自陳前此被上訴人向其所借款項均已還清，果被
上訴人於當日確曾向上訴人借用上開款項，焉有可能同日即行清償﹖上訴人此部分主
張顯違常情，難以採取。參以各該帳戶轉帳、匯款情形，被上訴人抗辯其匯款一百六
十七萬元至張雅慧帳戶，係為徐文財及訴外人永宗豐等人償還前向上訴人借用之款項
，與系爭借款無關，應堪採信。次查一五三五－九帳戶，乃上訴人之母江童玉雲之帳
戶，此帳戶為徐文財操作股票之人頭戶，已如前述，則被上訴人於第一審所陳：「我
先打電話向原告江麗雲借錢，原告匯入一五三五－九戶頭內，仍不夠才向廖月娥調，
仍匯進江童玉雲戶頭，還款時自一五三五－九及李萬金帳戶轉出，徐黃素妃交割金額
直接轉入一五三五－九，……。」等語，顯在說明其為徐文財向金主借款之情形，上
訴人指被上訴人已自認其向上訴人借款，殊有誤會。再查上訴人服務之板橋信用合作
社人事規則第五十六條規定：「行員不得自行貸出款項並由客戶提供物上擔保」，而
上訴人之所以遭受本件損害，係委任被上訴人代為處理借款事宜之徐文財所造成，就
情理上言，被上訴人出面處理系爭借貸清償事宜，替上訴人迥避上開人事規定，允為
擔任徐文財所提供不動產擔保之抵押權人，代為處理徐文財與金主間之債權債務問題
，核與事理無違；且證人徐文財亦證稱其所有板橋市○○街房屋設定抵押與被上訴人
，係應金主及資金保密之要求而為，其後因自有資金不足致股票交易斷頭，始被迫出
售該屋，並以其賣得價金還款一百九十萬元與上訴人云云，足認該不動產設定抵押與
被上訴人，應非被上訴人之本意。上訴人指被上訴人係徐文財不動產之抵押權人，並
將處理不動產部分款項給付上訴人，謂被上訴人為借款人，亦難憑採。至被上訴人保
管上訴人之母江童玉雲之存摺及印章，不過係基於其為大昌公司營業員職務之便，配
合徐文財，進行股票之操作而已，仍難執以謂被上訴人為系爭借款之借款人。從而，
上訴人本於借貸關係訴請被上訴人返還借款三百三十六萬元本息，為無理由，不應准
許等詞，為其判斷之基礎。
惟按消費借貸契約，必借貸人與貸與人雙方意思表示一致，始能成立。又代理人於代
理權限內，以本人名義所為之意思表示，直接對本人發生效力，為民法第一百零三條
第一項所明定。再受任人本於委任人所授與之代理權，以委任人名義與他人為法律行
為時，固直接對委任人發生效力，若受任人以自己之名義與他人為法律行為，則對於
委任人不生效力，在受任人將該法律行為所生權利義務移轉於委任人之前，委任人與
法律行為之他方當事人間，自不發生何等法律關係。查本件系爭借款均由被上訴人出
面向上訴人借取，上訴人與徐文財未曾謀面，互不相識，徐文財亦陳稱伊委由被上訴
人向金主借款，不知金主為何人，錢向何金主所借，金主亦不肯曝光云云，為原審確
定之事實。既謂徐文財與上訴人未曾謀面，互不相識，則依上開說明，必被上訴人以
徐文財之名義向上訴人借款，該借貸關係之效力始及於徐文財，亦即被上訴人須以徐
文財代理人之名義與上訴人為此項借貸之法律行為，徐文財與上訴人間始能發生借貸
關係。乃原審未詳加查明被上訴人究以本人即徐文財之名義抑以自己之名義向上訴人
借款，經上訴人允為出借，徒以前揭臆測之詞，及被上訴人係受徐文財之託向上訴人
借款，上訴人亦知系爭借款係為買賣股票之用，且非被上訴人操作股票所需，遽認該
借貸關係存在於上訴人與徐文財間，而為上訴人不利之判決，自有判決理由不備之違
法。上訴論旨，指摘原判決不當，求予廢棄，非無理由。
據上論結，本件上訴為有理由，依民事訴訟法第四百七十七條第一項、第四百七十八
條第一項，判決如主文。
中      華      民      國    八十八    年      十      月      七      日
                              最高法院民事第五庭
                                  審判長法官  蕭  亨  國
                                        法官  吳  正  一
                                        法官  楊  隆  順
                                        法官  陳  淑  敏
                                        法官  黃  義  豐
      右正本證明與原本無異
                                              書  記  官
中      華      民      國    八十八    年      十      月    二十一    日
                                                                        Ｒ
